【裁判字號】    99,交易,102
【裁判日期】    990908
【裁判案由】    過失致死
【裁判全文】
臺灣高雄地方法院刑事判決             99年度交易字第102號
公  訴  人  臺灣高雄地方法院檢察署檢察官
被      告  丙○○
上列被告因過失致死案件，經檢察官提起公訴（99年度偵字第76
1 號），本院判決如下：
    主  文
丙○○犯過失致人於死罪，處有期徒刑肆月，如易科罰金，以新
臺幣壹仟元折算壹日。
    事  實
一、丙○○領有普通小型車駕駛執照，於民國98年12月23日下午
    1 時5 分許，駕駛車牌號碼D6-0502 號自用小客貨車，沿高
    雄縣大寮鄉○○村○○街由北往南方向行駛，行經濃三街、
    濃二街口時，本應注意行車速度，依速限標誌或標線之規定
    ，無速限標誌或標線者，於行經無號誌之交岔路口，應減速
    慢行，作隨時停車之準備，且應注意車前狀況，並隨時採取
    必要之安全措施，而當時之天候晴，日間自然光線，柏油路
    面乾燥、無缺陷、無障礙物、視距良好，客觀上並無不能注
    意之情事，且依其智識、考領有小型車駕照，主觀上亦無不
    能注意之情事，竟疏未注意及此，貿然前行欲通過上開濃三
    街、濃二街口時，適有張簡梁金差騎乘腳踏車沿濃二街東往
    西方向駛來欲自上開路口右轉往北行駛，亦疏未注意慢車轉
    彎時應暫停讓直行車先行之規定，導致兩車在該路口避煞均
    不及而發生擦撞，張簡梁金差因而人車倒地受有氣血胸、顱
    腦損傷等傷害，嗣送往高雄市立小港醫院急救，因到院時已
    無心跳呼吸而死亡。丙○○肇事後，旋即打電話報警，並留
    在現場等候，在犯罪未經有偵查權之機關或公務員發覺以前
    ，向據報前往之高雄縣政府警察局交通隊林園分隊車禍處理
    小組員警坦承其為肇事人，自首並願接受裁判。
二、案經高雄縣政府警察局林園分局報告及張簡梁金差之子乙○○○訴由臺灣高雄地方法院檢察署檢察官偵查起訴。
    理  由
壹、證據能力部分：
一、按刑事訴訟法第159 條之1 第2 項規定：「被告以外之人於
    偵查中向檢察官所為之陳述，除顯有不可信之情況者外，得
    為證據」。查證人郭甲○○○於偵查中向檢察官所為關於案
    發過程之證述，已依法於檢察官訊問前具結，皆可擔保其係
    據實陳述，有其證人結文附卷可考（參相驗卷第32頁），而
    被告丙○○對於上開證人之證言，亦未曾主張釋明此等向檢
    察官所為之陳述，有非出於真意或有何違法取供之情形，本
    院並查無檢察官有以不正方法取證，或有任何其他顯有不可
    信之情事，足認證人郭甲○○○於偵查中向檢察官所為之陳
    述，應有證據能力。
  (二)次按鑑定之經過及其結果，應命鑑定人以言詞或報告，刑事
    訴訟法第206 條第1 項定有明文。又法院或檢察官得囑託醫
    院、學校或其他相當之機關、團體為鑑定，或審查他人之鑑
    定，並準用第203 條至第206 條之1 規定，刑事訴訟法第20
    8 條第1 項亦有明文。本件卷附之臺灣省高屏澎區車輛行車
    事故鑑定委員會於99年2 月5 日出具之鑑定意見書及臺灣省
    車輛行車事故覆議鑑定委員會於99年3 月29日出具之覆議意
    見函，均係檢察官依職權囑託上開機關為鑑定，自屬「法律
    規定」得為證據者，應有證據能力無訛。至被告空言否認上
    開鑑定意見均無證據能力，然其並未提出證據說明何以上開
    鑑定意見無證據能力，故其上開所述，即難憑取。
  (三)又被告以外之人（包括證人、鑑定人、告訴人、被害人及共
    同被告等）於審判外之陳述雖不符刑事訴訟法第159 條之1
    至之4 等4 條之規定，而經當事人於審判程序同意作為證據
    ，法院審酌該言詞陳述或書面陳述作成時之情況，認為適當
    者，得為證據；刑事訴訟法第159 條之5 第1 項定有明文。
    本判決後述所引用文書形式之供述證據，其性質雖屬傳聞證
    據，且當事人均已知上述證據乃傳聞證據，於本院審理時均
    同意作為證據（參本院一卷第28頁），本院審酌上開證據與
    本案犯罪事實具有關連性且無不當取得之情形，認為以之作
    為本案之證據亦屬適當，揆諸前開規定，上開證據均應具有
    證據能力。
  (四)卷附照片，係傳達照相當時現場情況，而透過照片傳達情形
    與現場實況在內容上之一致性，透過機械之正確性加以保障
    ，即照片並不存在人對現實情形之知覺、記憶所經常發生的
    表現錯誤，是認照片之性質係非供述證據，並無傳聞法則之
    適用，且亦別無證據證明上開照片有經偽造、變造或不法之
    情形，自有證據能力。
  (五)又證人應命具結；證人、鑑定人依法應具結而未具結者，其
    證言或鑑定意見，不得作為證據，刑事訴訟法第158 條之3
    定有明文。查告訴人乙○○○於偵查中之證述，未經具結，
    亦無依法不得令其具結之情形，是其證言自無證據能力。
  (六)再證人郭甲○○○於警詢後，於本院審理時已到庭接受交互
    詰問，經本院提示其前開所為警詢筆錄時表示：警詢中之陳
    述實在，同意援引為今日證述內容等語（參本院二卷第26頁
    ）。是證人郭甲○○○就同一事實之陳述，已有本院審判時
    之證述為證，則無再利用警詢中陳述之必要，從而，證人郭
    甲○○○於警詢時之陳述，既非「證明犯罪事實之存否所必
    要」，依前開說明，即無證據能力。另告訴人乙○○○於警
    詢中之證述，屬審判外之傳聞證據，被告既否認其證據能力
    ，依法自無證據能力。
貳、實體部分：
一、訊據被告丙○○固不否認曾於上開時、地，駕駛上開車輛行
    經前揭路口時，與被害人張簡梁金差之腳踏車發生車禍事故
    ，嗣張簡梁金差並因傷重死亡之事實，惟矢口否認有何過失
    致人於死之犯行，辯稱：其當時車速甚慢並隨時保持煞車之
    情況，已盡相當之注意義務，是被害人張簡梁金差突然騎乘
    腳踏車自肇事路口衝出來，且該路口又有樹叢遮蔽其行車視
    線，所以才會發生事故，故其並無過失；另其並未擦撞到被
    害人之腳踏車，而係擦撞被害人當時所攜帶之鋤頭柄，此觀
    之其車輛玻璃有遭硬物擊破之裂痕可明，故被害人之死亡係
    遭鋤頭撞擊胸腔而死，與其駕車行為無因果關係云云。經查
    ：
  (一)被告於98年12月23日下午1 時5 分許，駕駛車牌號碼D6-050
    2 號自用小客貨車，沿高雄縣大寮鄉○○村○○街由北往南
    方向行駛，行經濃三街、濃二街口時，與沿濃二街東往西方
    向行駛欲自上開路口右轉往北之被害人張簡梁金差所騎乘之
    腳踏車發生擦撞，被害人因而人車倒地之事實，業據證人郭
    甲○○○於偵查、本院審理時證稱：其當時與被害人一人騎
    1 台腳踏車要前往香蕉園割草，當被害人騎到案發地點出巷
    口要右轉時，就看見被害人腳踏車與被告車輛之車身不停發
    生擦撞，之後被害人摔出去倒在路旁後，被告車輛才緩緩停
    在路邊，當中其都沒有聽到煞車聲等語明確（參相驗卷第30
    ～31頁，本院二卷第26頁），並有道路交通事故現場圖、道
    路交通事故調查報告表(一)(二)、道路交通事故談話紀錄表各乙
    紙及現場相片15張在卷可佐（參警卷第3 頁、第15～23頁）
    ；至被告雖辯稱：其未擦撞到被害人之腳踏車，而係擦撞被
    害人當時所攜帶之鋤頭柄，此觀之其車輛玻璃有遭硬物擊破
    之裂痕可明云云。然此已與證人郭甲○○○上開所證有所歧
    異，且參諸證人郭甲○○○於本院審理時證稱：當時被害人
    鋤頭之「鋤刃」部分係放在腳踏車之菜籃裡，而圓形木棍之
    「鋤頭柄」則對著被害人，由被害人將之扛在「右肩」上等
    語（參本院二卷第24～25頁），審酌一般「L 型」鋤頭，因
    鐵製之「鋤刃」部位重量較重，故如以騎乘腳踏車之方式攜
    帶，一般人均會將「鋤刃」部位置於腳踏車置物籃以穩定重
    心，再將鋤頭柄部位由肩膀扛著以確保鋤頭柄不致落下，此
    確與鄉間常見騎乘腳踏車攜帶鋤具之態樣相符，故證人郭甲○○○上開證述被害人騎乘腳踏車攜帶鋤頭之方式，應屬可
    信，且與一般常情不相違背；是本件被害人既將鋤頭以上開
    方式置放，衡情該鋤頭整體應為腳踏車車身及被害人身長、
    體寬之範圍所涵蓋，而鋤頭柄之部位亦遭被害人頭、右肩部
    位所固定，應無突出於被害人左方而遭被告車輛撞擊之可能
    ，故被告上開所辯係先撞擊鋤頭柄云云，顯係將二車撞擊後
    ，因被害人摔出倒地以致無法再控制扛於右肩之鋤頭柄，嗣
    鋤頭柄因外力而恰巧碰撞被告車輛之現象，誤認為係二車最
    初之撞擊位置，故其所辯，即與事實不合，難以採信。從而
    ，被告前揭車輛於上開地點，與被害人腳踏車發生擦撞之事
    實，應可認定。
  (二)按行車速度，依速限標誌或標線之規定，無速限標誌或標線
    者，應依下列規定：... 二、行經....無號誌之交岔路口..
    . ，均應減速慢行，作隨時停車之準備。又汽車行駛時，駕
    駛人應注意車前狀況... ，並隨時採取必要之安全措施。道
    路交通安全規則第93條第1 項第2 款、第94條第3 項分別訂
    有明文。本件被告既曾考領普通小型車駕駛執照，有證號查
    詢汽車駕駛人資料在卷可證（參本院二卷第12頁），是依其
    曾考領駕駛執照之智識及自承駕駛自小客車多年之經驗，對
    於上開規定自應知之甚詳；且案發當時天候晴、日間自然光
    線、柏油路面乾燥、無缺陷、無障礙物、視距良好等情，有
    高雄縣政府警察局交通隊林園分隊道路交通事故調查報告表
    (一)及現場照片在卷可按（參警卷第16、20頁），足認被告於
    上揭時、地欲通過上開交岔路口時，並無不能注意之情事。
    再依現場照片所示，案發地點之濃二街、濃三街口，雖未設
    置有任何號誌，但路旁確設置有反射鏡2 面一節，有照片2
    張在卷可查（參警卷第20頁照片編號），且依上開照片
    顯示，該路口反射鏡於案發當時並無破損、髒污或遭他物遮
    蔽之情形，並能清楚地顯示交岔路口各方向之交通情形，以
    供通過該路口之用路人注意，故倘被告行至此路口有減速慢
    行，並注意車前路口有此反射鏡之設置，當可輕易發現另一
    方被害人之腳踏車正直行而來亦欲通過該路口，自得以作隨
    時停車之準備，然被告竟疏未注意及此，貿然前行而通過上
    開交岔路口，足徵被告斯時確有應注意、能注意卻疏未注意
    行經無號誌之交岔路口，應減速慢行，作隨時停車之準備，
    且應注意車前狀況，並隨時採取必要之安全措施之過失，至
    為灼然；此節之認定，亦與臺灣省高屏澎區車輛行車事故鑑
    定委員會及臺灣省車輛行車事故覆議鑑定委員會鑑定結果，
    分別認定被告有行經無號誌交岔路口未減速慢行且未注意車
    前狀況為肇事原因等情均相符，有上開鑑定委員會99年2 月
    5 日高屏澎鑑字第0996000264號函所附鑑定意見書、覆議鑑
    定委員會99年3 月29日覆議字第09960201088 號函各1 份在
    卷可考（參偵卷第13～15頁、第29頁），從而，被告上開駕
    駛行為確有上述過失等情，實堪認定。
  (三)另被告又辯稱：其當時車速甚慢並隨時保持煞車之情況，已
    盡相當之注意義務，是被害人張簡梁金差突然騎乘腳踏車自
    肇事路口衝出來，且該路口又有樹叢遮蔽其行車視線，所以
    才會發生事故，故其並無過失云云。惟觀之案發現場照片（
    參警卷第20頁照片），肇事路口轉角之樹叢雖有阻擋被
    告觀望濃二街路況視線之可能，然此絕非謂被告得以視線不
    佳之由即逕行通過該交岔路口，仍應遵守交通規則於交岔路
    口減速慢行且注意車前狀況，作隨時停車之準備及採取必要
    之安全措施等規定。本件案發路口所設置之2 面反射鏡，既
    未為路樹或他物所遮蔽，已足顯示交岔路口各方向之交通情
    形，供通過該路口之用路人注意，故通過該交岔路口之用路
    人，自有義務觀看該反射鏡以確定此時交岔路口之另一方有
    無車輛通過，此即上開法條所稱駕駛人所應採取「必要之安
    全措施」，故本件被告於通過該交岔路口時，縱因視線遭樹
    叢擋住而無法觀望濃二街之路況，依法仍有義務採取其他必
    要之安全措施，亦即觀看路口反射鏡以確定此時交岔路口之
    另一方有無車輛通過，然被告竟未如此，反以樹叢遮蔽視線
    即逕行通過該路口，其自有未注意車前狀況，並採取必要安
    全措施之過失至明，再參諸證人郭甲○○○證稱：二車撞擊
    後，其未聽見被告有煞車之聲音等語（參相驗卷第31頁），
    益證被告亦有車輛行經案發路口，確無減速慢行，並作隨時
    停車準備之過失，故被告上開所辯，顯有輕忽其身為用路人
    所應具備上開注意義務之謬誤，所辯自難以憑取。
  (四)另被害人因本件道路交通事故，而受有氣血胸、顱腦損傷等
    傷害，嗣於送往高雄市立小港醫院急救後，認定到院時已無
    心跳呼吸而死亡之事實，有高雄市立小港醫院疑非病死病歷
    摘要報告表、臺灣高雄地方法院檢察署檢察官相驗屍體證明
    書、檢驗報告書、勘驗筆錄等在卷可憑（參相驗卷第28～31
    頁、第33頁、第35～43頁），足見被害人之死亡，與被告上
    開過失行為間，確有相當之因果關係無訛。至被告雖辯稱：
    被害人之死亡係遭鋤頭撞擊胸腔而死，與其駕車行為無因果
    關係云云，惟本件被害人確遭被告車輛擦撞之情，已如前述
    ，而觀之被害人之傷勢，除氣血胸外，尚有顱腦損傷等傷害
    ，顯見被害人該頭部之傷害係導因於遭被告車輛擦撞後倒地
    所致，故被告駕駛行為確導致被害人之死亡甚明，縱認被害
    人氣血胸之傷勢係遭鋤頭擊打所致，然該鋤頭何以會擊打被
    害人之胸腔，亦係因被告駕駛車輛擦撞被害人腳踏車所造成
    ，足認被害人上開受傷死亡之結果，均導因於被告上開過失
    駕駛行為之條件，依在一般情形下，有此環境、有此行為之
    同一條件，均可發生同一結果之「相當因果關係」理論，被
    告上開過失行為與被害人之死亡間，確有相當之因果關係至
    明，故被告上開所辯，亦不足取。
  (五)再按慢車行駛至交岔路口... ，無標誌、標線或號誌者...
    ，轉彎車應暫停讓直行車先行。道路交通安全規則第125 條
    第1 項第2 款亦有明訂。本件案發路口係無號誌之交岔路口
    一節，已如上述，依上開規定，被害人所騎乘之腳踏車慢車
    行至上開無號誌之交岔路口時，於轉彎時應暫停讓被告之直
    行車先行，而依當時客觀情況，並無不能注意之情事，且被
    害人於通過該路口時，倘有注意該路口反射鏡，應可注意另
    一方向被告之車輛正直行而來，然其竟疏未注意及此，未暫
    停即貿然右轉，致與被告駕駛之自小客貨車撞及而肇事，其
    與有過失之情節，亦甚炯明，此節之認定亦有上開鑑定委員
    之鑑定意見書及覆議鑑定委員會99年3 月29日函附卷可考，
    惟無論如何，縱使被害人就本件道路交通事故之發生與有過
    失，此仍不得解免被告上開過失罪責。
  (六)綜上所述，本件事證明確，被告前揭所辯，均不足採信，其
    上開犯行，洵堪認定。
二、核被告所為，係犯刑法第276 條第1 項之過失致死罪。被告
    於肇事後犯罪未經有偵查權之機關或公務員發覺以前，主動
    打電話報警，並留在現場向到現場處理之警員坦承肇事而願
    接受裁判等情，業據被告於警詢供承在卷，復有高雄縣政府
    警察局交通事故肇事人自首情形紀錄表1 紙在卷足參（參警
    卷第3 頁，本院二卷第16頁），故被告上開所為合於自首要
    件，爰依刑法第62條前段規定，減輕其刑。爰審酌被告疏未
    遵守道路交通規則，因而肇事致被害人死亡，並因此帶給被
    害人家屬無限精神苦痛，且犯後猶未坦認犯行，顯有漠視交
    通安全及他人生命、身體法益之情事，復迄今仍未與被害人
    家屬達成和解，難認有以實際行動填補損害之悔意，及其非
    故意犯罪、被害人駕車行為係造成本件車禍事故之主因，被
    告之過失行為僅係次因等一切情狀，認公訴檢察官當庭求處
    有期徒刑6 月，尚屬過重，爰量處如主文所示之刑，並考量
    其犯罪情狀及學歷、經濟能力等情，諭知以新臺幣1,000 元
    折算1 日之易科罰金折算標準，以示懲儆。
據上論斷，應依刑事訴訟法第299 條第1 項前段、第276 條第1
項、第62條前段、第41條第1 項前段、刑法施行法第1 條之1 ，
判決如主文。
本案經檢察官余彬誠到庭執行職務。
中    華    民    國    99    年    9     月    8     日
                    交通法庭    法  官    王俊彥
如不服本判決應於收受判決後10日內向本院提出上訴書狀，並應
敘述具體理由。其未敘述上訴理由者，應於上訴期間屆滿後20日
內向本院補提理由書(均須按他造當事人之人數附繕本)「切勿逕
送上級法院」。
以上正本證明與原本無異。
中    華    民    國    99    年    9     月    8     日
                                書記官    黃園芳
附錄本判決論罪法條：
中華民國刑法第276 條第1 項
（過失致死罪）
因過失致人於死者，處2 年以下有期徒刑、拘役或2 千元以下罰
金。

司法院資訊處製作；財團法人民間司法改革基金會備份。
